臺灣臺東地方法院民事判決
110年度東訴字第2號
原      告  林柏彰  
訴訟代理人  湯文章律師
被      告  蔡建州  
兼上一人           
訴訟代理人  蔡政杰  
被      告  蔡耀忠  
            蔡菱桂  
兼上三人
訴訟代理人  蔡新興    住臺東縣○○市○○路00巷0號      被   
   告  蔡明峯    住臺東縣○○市○○路○段00巷000號
受告知人    蔡政哲  

上列當事人間請求代位分割遺產事件，於中華民國110年10月4日
言詞辯論終結，本院判決如下：      
    主      文
被繼承人蔡樹枝、蔡高速如附表一所示遺產，應由受告知人即被
代位人蔡政哲與被告按如附表三所示應繼分比例分割為分別共有
；附表二所示之遺產，則分歸被告蔡新興取得。
訴訟費用由原告負擔十分之一，餘由被告按附表三所示應繼分比
例負擔。
    事實及理由
壹、程序事項：
一、按訴訟之結果，於第三人有法律上利害關係者，法院得於第
    一審或第二審言詞辯論終結前相當時期，將訴訟事件及進行
    程度以書面通知該第三人，民事訴訟法第67條之1第1項定有
    明文。查原告所代位請求分割遺產之債務人蔡政哲，本院爰
    依職權以書面將訴訟繫屬之事實通知對其為訴訟告知，並通
    知其得到庭表示意見（見本院卷第71、116、145頁），惟受
    訴訟告人均未到庭或以書狀陳述意見，亦未聲明參加訴訟，
    先此敘明。
二、按訴狀送達後，原告不得變更或追加他訴，但請求之基礎事
    實同一者，不在此限，民事訴訟法第255條第1項第2款定有
    明文。本件原告起訴之訴之聲明原為僅列繼承被繼承人蔡高
    速所遺如附表一編號㈠至㈢所示之遺產，各按應繼分比例分割
    為分別共有（見本院卷第3頁））。嗣追加分別如附表一編
    號㈣及附表二所示遺產，並以110年8月10日書狀變更聲明如
    後述（見本院卷第138頁及第152頁反面）。經核原告訴之標
    的追加，係基於同一基礎事實而來，於法並無不合，依上開
    規定，應予准許。
三、本件被告蔡明峯、蔡建州經合法通知，未於言詞辯論期日到
    場，核無民事訴訟法第386條所列各款情形，爰依原告之聲
    請，由其一造辯論而為判決。
貳、實體事項：
一、原告主張：緣訴外人蔡政哲即彩虹商行前積欠原告債務未清
    償，經本院以109年度司票字第185號裁定「相對人（即蔡政
    哲）於民國108年5月23日簽發之本票（票號：CH-No-372903
    ）內載憑票無條件兌付原聲請人（即原告）新臺幣30萬元，
    及自108年5月23日起至清償日止，按週年利率5%計算之利息
    ，得為強制執行」，該裁定已於109年6月23日確定，原告即
    持上開裁定聲請強制執行，惟因蔡政哲之財產為公同共有物
    ，需待債權人提起代位分割遺產訴訟消滅公同共有關係後，
    始得對於債務人分得部分予以強制執行，經本院執行處核發
    執行命令通知原告提起代位遺產分割訴訟，爰提起本件訴訟
    ，因如附表一所示之土地均係被繼承人蔡樹枝、蔡高速所遺
    之遺產、附表二所示之存款及債權則係蔡高速所遺之遺產（
    附表一、附表二所示之遺產，以下合稱系爭遺產），應由蔡
    政哲與被告共同繼承，應繼分則如附表三所示；蔡政哲復怠
    於行使分割遺產之權利，原告為保全債權，自得代位蔡政哲
    請求將系爭遺產分割為分別共有，爰依民法第242條、第116
    4條規定請求代位分割遺產等語。並聲明：如主文第1項所示
    。
二、被告答辯：
　㈠被告蔡新興、蔡菱桂、蔡政杰、蔡耀忠等人則以：本件被繼
    承人蔡高速的存款、應收款不多，且尚未結清，被告蔡新興
    管理遺產代墊喪葬費用，均未向其他繼承人收取，本件存款
    金額不多，應分歸由伊取得。本件係分割被繼承人蔡樹枝、
    蔡高速之遺產、對於遺產範圍及分割方法均沒有意見，同意
    原告之分割方法。　
　㈡被告蔡建州雖未於最後言詞辯論期日到場，惟其委任訴訟代
    理人蔡政杰於110年7月28日言詞辯論時表示對於本件係分割
    被繼承人蔡樹枝、蔡高速之遺產、對於遺產範圍及分割方法
    均沒有意見等語。
　㈢被告蔡明峯經合法通知，未於言詞辯論期日到場，亦未提出
    書狀作何聲明陳述。
三、本院之判斷：
  ㈠原告主張之上開事實，業據其提出本院執行處109年11月25日
    東院宜109司執地字第10475號執行命令、本院109年度司票
    字第185號本票裁定暨確定證明、土地登記謄本、被告辦理
    繼承登記申登資料、被繼承人繼承系統表、戶籍謄本為證（
    見本院卷第6頁、第10至17頁、第40至56頁），核與本院依
    職權調閱被告辦理土地繼承登記資料（臺東縣臺東地政事務
    所110年4月30日東地所登記字第1100002762號函）相符（見
    本院卷第72至98頁），復有被告蔡新興所提出被繼承人蔡高
    速如附表二編號㈠㈡之存摺暨交易明細與附表一編號㈣土地登
    記謄本（見本院卷第123至133頁）在卷可佐；被告蔡新興、
    蔡菱桂、蔡政杰、蔡耀忠、蔡建州等人於言詞辯論時就原告
    對於蔡政哲有債權存在（即原告持本院109 年度司票字第18
    5 號本票裁定暨確定證明，對蔡政哲聲請強制執行，由本院
    民事執行處以109年度司執字第10475號受理，聲請執行金額
    為：「債務人蔡政哲應給付原告新臺幣30萬元，並自民國10
    9 年6 月30日起至清償日止，按週年利率5%計算之利息」）
    、被繼承人蔡樹枝、蔡高速所遺之遺產為系爭遺產等節均不
    爭執（見本院卷第119頁至第121頁反面）；而被告蔡明峯經
    合法通知未曾到場爭執，亦未提出任何有利於己之聲明、陳
    述或證據以供本院審酌，依民事訴訟法第436條第2項、第28
    0條第3項前段準用第1項規定，視同自認，本院依調查證據
    之結果及斟酌全辯論意旨，堪認原告主張為真實。
  ㈡按債務人怠於行使其權利時，債權人因保全債權，得以自己
    名義行使其權利，為民法第242條前段所明定。此項代位權
    行使之範圍，就同法第243條但書規定旨趣推之，並不以保
    存行為為限，凡以權利之保存或實行為目的之一切審判上或
    審判外之行為，諸如假扣押、假處分、聲請強制執行、實行
    擔保權、催告、提起訴訟等，債權人皆得代位行使（最高法
    院69年台抗字第240號判例意旨參照）。次按繼承人有數人
    時，在分割遺產前，各繼承人對於遺產全部為公同共有；繼
    承人得隨時請求分割遺產，民法第1151條、第1164條前段分
    別定有明文。
  ㈢承上，原告為訴外人即債務人蔡政哲之債權人，系爭遺產為
　  蔡政哲與被告所共同繼承，如附表一所示之不動產並已辦理
　  繼承登記而為公同共有，且蔡政哲名下之不動產均係本件公
　  同共有之遺產，此有本院依職權調取蔡政哲稅務電子閘門財
　  產所得調件明細（見本院卷第163至172頁）在卷可稽，因蔡
　  政哲怠於行使分割系爭遺產之權利，致原告無從執行蔡政哲
　  因繼承所得之公同共有財產，顯已影響原告債權之行使。而
　  被繼承人蔡樹枝、蔡高速除系爭遺產外，未遺有其他未分割
　  之財產，業經本院認定如上揭㈠所述，復查無法律另有規定
　  或契約另有訂定禁止分割遺產之情形，揆諸前揭說明，原告
　  主張代位蔡政哲請求分割遺產，自屬有據。
  ㈣次按在公同共有遺產分割自由之原則下，民法第1164條規定
    ，繼承人得隨時請求分割遺產，該條所稱之「得隨時請求分
    割」，依同法第829條及第830條第1項規定觀之，自應解為
    包含請求終止公同共有關係在內，俾繼承人之公同共有關係
    歸於消滅而成為分別共有，始不致與同法第829條所定之旨
    趣相左，庶不失繼承人得隨時請求分割遺產之立法本旨（最
    高法院93年度台上字第2609號判決意旨參照）。
　㈤查系爭遺產即如附表一所示不動產之分割方法，原告主張依
    蔡政哲與被告應繼分比例分割為分別共有，本院審酌系爭土
    地之係因繼承而公同共有、經濟效用及蔡政哲與被告利益等
    情事，認其分割方法即應由全體繼承人即蔡政哲與被告按如
    附表三所示之應繼分比例分割為分別共有尚屬適當；附表二
    所示之存款及債權，因被告蔡新興主張伊管理遺產代墊喪葬
    費用，均未向其他繼承人收取等語，而原告對此並不爭執，
    並同意遺產分歸被告蔡新興取得，且其餘被告蔡菱桂、蔡耀
    忠、蔡建州、蔡政杰均到庭表示沒有意見等語（見本院卷第
    120頁），本院審酌附表二所示之存款金額及應收債權總額
    未達新臺幣1萬元，顯較一般喪葬費支出為低，分歸由被告
    蔡新興取得，尚屬合理，爰依原告所主張之分割方法為分割
    。
四、綜上所述，原告依民法第242條及第1164條之規定，代位其
    債務人蔡政哲請求分割被繼承人蔡樹枝、蔡高速如附表一、
    二所示之遺產，為有理由，爰將系爭遺產分割如主文第1項
    所示。
五、本件事證已臻明確，兩造其餘之攻擊防禦方法及所提證據，
    於判決結果不生影響，爰不逐一論述；又本件係形成判決，
    性質上不適於假執行，本院自無依民事訴訟法第389條第1項
    第3款之規定，依職權宣告假執行之必要，附此敘明。
六、末按因共有物分割、經界或其他性質上類似之事件涉訟，由
    敗訴當事人負擔訴訟費用顯失公平者，法院得酌量情形，命
    勝訴之當事人負擔其一部，民事訴訟法第80條之1定有明文
    。本件係因代位分割遺產涉訟，性質與分割共有物類似，復
    考量原告因本件訴訟亦受有保全債權之利益，是原告代位債
    務人蔡政哲提起本件分割遺產之訴雖有理由，惟訴訟費用之
    負擔應由原告負擔十分之一，餘由被告按應繼分比例負擔，
    方屬公允，爰依民事訴訟法第80條之1、第85條第1項但書
    規定，諭知訴訟費用之負擔如主文第2項所示。 　　     
中　　華　　民　　國　　110 　年　　10　　月　　14　　日
          　　　　民事庭　法  官　楊憶忠   
以上正本係照原本作成。　　    　　　　　
如對本判決上訴，須於判決送達後20日內向本院提出上訴狀 (均
須按他造當事人之人數附繕本)。
中　　華　　民　　國　　110 　年　　10　　月　　15　　日
          　　　　　　　　書記官　蘇美琴
附表一：

編號 財產種類     地號、建號或門牌號碼 權利範圍  備  註  ㈠   土地 臺東縣○○市○里段000地號面積：452.26平方公尺 一分之一   ㈡   土地 同上段817地號面積：498.07平方公尺 一分之一   ㈢   建物 同上段318建號建物（即門牌號碼：臺東縣○○市○○路○段00巷000號房屋）總面積：248.14平方公尺 一分之一 未辦保存登記建物；建號為查封暫編建號（謄本見卷93頁） ㈣   土地 彰化縣○○市○○○段○○○段000地號面積：91.00平方公尺 二十四分之八公同共有  

 附表二：
㈠臺東大同路郵局（局號：0000000；帳號：0000000）存款63元
　暨利息。
㈡臺東縣○○○區○○○里○○○○號：00000000000000 ）存
　款203元暨利息。
㈢應收債權利息61元。
㈣應收債權（老農漁津貼）7,256元暨利息。

附表三： 
繼承人 應繼分比例 蔡新興 五分之一 蔡建州 五分之一 蔡菱桂 五分之一 蔡政哲 十分之一 蔡政杰 十分之一 蔡明峯 十分之一 蔡耀忠 十分之一